臺灣高等法院刑事判決
108年度上訴字第3106號
上  訴  人  
即  被  告  范主維




上列上訴人即被告因違反毒品危害防制條例案件，不服臺灣新北
地方法院108 年度訴字第466 號，中華民國108 年8 月14日第一
審判決（起訴案號：臺灣新北地方檢察署107年度毒偵字第7084
、9585、10057號），提起上訴，本院判決如下：
    主  文
上訴駁回。
    事  實
一、范主維前於民國104 年間因施用第二級毒品案件，經臺灣新
    北地方法院（下稱原審法院）以105 年度毒聲字第30號裁定
    送勒戒處所觀察、勒戒後，因無繼續施用之傾向，於105 年
    5 月18日執行完畢釋放出所，並經臺灣新北地方檢察署（下
    稱新北地檢署）檢察官以105 年度毒偵緝字第344 、345 、
    346 號為不起訴處分確定。復於前開觀察、勒戒執行完畢5 
    年內，於105 年間因施用第二級毒品案件，經原審法院以10
    5 年度簡字第7441號判決判處有期徒刑2 月確定，於107 年
    2 月4 日執行完畢。詎猶不知悔改，仍未戒除毒癮，明知海
    洛因、甲基安非他命分別係毒品危害防制條例第2 條第2 項
    第1 款、第2 款所明定之第一級、第二級毒品，均不得持有
    及施用，竟分別為下列行為：
  ㈠基於施用第一級毒品海洛因之犯意，於107 年4 月30日20時5
    5分為警採尿時起回溯26小時內某時（不含為警查獲時起至
    採尿時止之期間），在不詳地點，以不詳方式，施用第一級
    毒品海洛因1 次。另基於施用第二級毒品之犯意，於107 年
    4 月30日14時許，在其斯時位在新北市○○區○○○街00巷00號2
     樓居所內，以將甲基安非他命置放於玻璃球吸食器內
    ，用火燒烤加熱後，再吸食其霧化氣體之方式，施用第二級
    毒品甲基安非他命1 次。嗣為警於107 年4 月30日15時50分
    許持原審法院核發之搜索票至上開居所執行搜索，復經其同
    意採集其尿液經送請台灣檢驗科技股份有限公司以EIA 酵素
    免疫分析法初步檢驗，再以GC/ MS氣相層析/ 質譜儀法確認
    檢驗，確呈嗎啡、安非他命、甲基安非他命陽性反應，因而
    查悉上情。
  ㈡基於施用第二級毒品之犯意，於107 年6 月23日16時2 分為
    警採尿時起回溯96小時內某時（不含為警查獲時起至採尿時
    止之期間），在不詳地點，以不詳方式，施用第二級毒品甲
    基安非他命1 次。嗣員警於107 年6 月23日15時許，在新北
    市○○區○○路00○00號前，因見范主維形跡可疑而上前盤查，
    並經范主維同意執行搜索，當場扣得范主維所有供施用甲基
    安非他命所用之玻璃球吸食器1 顆（內含有微量甲基安非他
    命殘渣無法磅秤，殘渣與玻璃球吸食器無法析離），復經其
    同意採集其尿液經送請台灣檢驗科技股份有限公司以EIA 酵
    素免疫分析法初步檢驗，再以GC/ MS氣相層析/ 質譜儀法確
    認檢驗，確呈安非他命、甲基安非他命陽性反應，始知上情
    。
  ㈢基於施用第二級毒品之犯意，於107 年9 月7 日19時27分為
    警採尿時起回溯96小時內某時（不含為警查獲時起至採尿時
    止之期間），在不詳地點，以不詳方式，施用第二級毒品甲
    基安非他命1 次。嗣於107 年9 月7 日17時15分許，在新北
    市○○區○○路○段00巷00號前，因另案違反毒品危害防制條例
    案件通緝為警逮捕，復經其同意採集其尿液經送請台灣檢驗
    科技股份有限公司以EIA 酵素免疫分析法初步檢驗，再以GC
    / MS氣相層析/ 質譜儀法確認檢驗，確呈安非他命、甲基安
    非他命陽性反應，因而查悉上情。
二、案經新北市政府警察局板橋分局、新莊分局報請新北地檢署
    檢察官偵查起訴。
    理  由
壹、證據能力方面：
一、按被告於第二審經合法傳喚無正當之理由不到庭者，得不待
    其陳述，逕行判決，刑事訴訟法第371 條定有明文，此係因
    被告已於第一審程序到庭陳述，並針對事實及法律為辯論，
    應認已相當程度保障被告到庭行使訴訟權，如被告於第二審
    經合法傳喚無正當之理由不到庭，為避免訴訟程序延宕，期
    能符合訴訟經濟之要求，並兼顧被告訴訟權之保障，除被告
    於上訴書狀內已為與第一審不同之陳述外，應解為被告係放
    棄在第二審程序中為與第一審相異之主張，而默示同意於第
    二審程序中，逕引用其在第一審所為相同之事實及法律主張
    。從而，針對被告以外之人於審判外之陳述，倘被告於第一
    審程序中已依刑事訴訟法第159 條之5 規定，為同意或經認
    定為默示同意作為證據，嗣被告於第二審經合法傳喚不到庭
    ，並經法院依法逕行判決，揆諸前揭說明，自應認被告於第
    二審程序中，就前開審判外之陳述，仍採取與第一審相同之
    同意或默示同意。次按被告以外之人於審判外之陳述，雖不
    符刑事訴訟法第159 條之1 至第159 條之4 之規定，然經當
    事人於審判程序同意作為證據，法院審酌該言詞陳述或書面
    陳述作成時之情況，認為適當者，亦得為證據；當事人、代
    理人或辯護人於法院調查證據時，知有刑事訴訟法第159條
    第1 項不得為證據之情形，而未於言詞辯論終結前聲明異議
    者，視為有前項之同意，刑事訴訟法第159 條之5 定有明文
    。查，本判決下列認定事實所引用之被告以外之人於審判外
    所為之供述證據資料（包含人證與文書等證據），並無證據
    證明係公務員違背法定程序所取得；而檢察官對本院對本院
    提示之卷證，均不爭執其證據能力，且迄至言詞辯論終結前
    亦未再聲明異議，而上訴人即被告范主維（下稱被告）於原
    審同意其等證據能力，復於上訴理由狀內僅爭執其並無施用
    海洛因及量刑之輕重，再於本院審判時經合法傳喚無正當理
    由未到庭，而未對證據能力聲明異議，經本院審酌本案證據
    資料作成時之情況，核無違法取證或其他瑕疵，證明力亦無
    明顯過低之情形，認為以之作為證據為適當，依刑事訴訟法
    第159 條之5 規定，自均得作為證據。
二、至於非供述證據部分，檢察官於本院均不爭執其證據能力，
    被告於原審亦不爭執其證據能力，復均查無違反法定程序取
    得或其他不得作為證據之情形，且經本院於審理期日提示予
    檢察官而為合法調查，應認均有證據能力。
貳、實體部分：
一、認定犯罪事實所憑之證據及理由：
    被告雖經合法傳喚，無正當理由未於本院審理時到庭，惟據
    其於原審之陳述，固坦承於前開時間、地點，施用第二級毒
    品甲基非他命等事實，惟矢口否認有何施用第一級毒品犯行
    ，辯稱：伊從來沒有用過海洛因云云。經查：
  ㈠被告於前開時間、地點，施用第二級毒品甲基安非他命等事
    實，業據被告於原審坦承不諱（見原審卷第36至38、51頁）
    ，並有自願受搜索同意書、新北市政府警察局新莊分局搜索
    扣押筆錄、扣押物品目錄表及現場查獲暨扣案物品照片等件
    在卷可稽（見第10057 號毒偵卷第7 至10、15、16頁），且
    有玻璃球吸食器1 顆扣案可佐。又被告於107 年4 月30日20
    時55分所採集尿液經送驗結果，確呈嗎啡、安非他命、甲基
    安非他命陽性反應；而被告於107 年6 月23日16時2 分及同
    年9 月7 日19時27分許所採集尿液經送驗結果，確均呈安非
    他命、甲基安非他命陽性反應等情，有台灣檢驗科技股份有
    限公司濫用藥物實驗室- 台北107 年5 月11日、9 月11日、
    9 月21日出具之濫用藥物檢驗報告、勘察採證同意書、新北
    市政府警察局受採集尿液檢體人姓名及檢體編號對照表、採
    尿同意書等件在卷可稽（見第7084號偵查卷第16至18頁、第
    10057 號偵查卷第12至14頁、第9585號偵查卷第3 、17、18
    頁），另前開扣案之玻璃球吸食器1 顆經送臺北榮民總醫院
    以氣相層析質譜儀（GC/ MS）法鑑定，經乙醇溶液沖洗吸食
    器，確檢出含有第二級毒品安非他命、甲基安非他命成分乙
    節，有臺北榮民總醫院107 年10月18日北榮毒鑑字第C00000
    00號鑑定書1 份附卷可參（見第10057 號偵查卷第3 頁）可
    稽，是被告前揭施用第一級、第二級毒品犯行均堪認定。
  ㈡被告雖以前開情詞置辯。然被告於107 年4 月30日20時55分
    所採集尿液經送驗結果，確呈嗎啡、安非他命、甲基安非他
    命陽性反應，已如前述，又觀諸上開台灣檢驗科技股份有限
    公司濫用藥物實驗室- 台北107 年5 月11日出具之濫用藥物
    檢驗報告，檢出代謝物嗎啡之濃度為1098ng/ mL，相較濫用
    藥物尿液檢驗作業準則第18條第1 項第1 款、第2 款規定：
    「初步檢驗結果在閾值以上或有疑義之尿液檢體，應再以氣
    相或液相層析質譜分析方法進行確認檢驗。確認檢驗結果在
    下列閾值以上者，應判定為陽性：……二、海洛因、鴉片代謝
    物：㈠嗎啡：300ng/mL。」之標準高出甚多，足見被告尿液
    中檢驗出之代謝物嗎啡濃度顯已逾上開確認標準。又氣相層
    析質譜儀是由氣相層析儀與質譜儀兩部功能不同的儀器組成
    ，氣相層析儀將混合物分離，在質譜儀的游離室中，樣品受
    電子照射，於是，化合物即產生裂訊、游離，帶正電荷的碎
    片或離子，經電場加速、磁場轉彎，可得一質譜圖，所以氣
    相層析質譜儀，可測出其分子量和結構。依據質譜分析術專
    輯（81年出版）乙書記載，由質譜儀之高靈敏度、特殊波峰
    之比對以及代謝物質譜之輔助比對，可正確無誤地分析出10
    0 種以上常用之藥物；目前常用檢驗尿液中是否含有毒品反
    應之方法，有免疫學方析法和層析法兩類。尿液初步檢驗係
    採用免疫學方析法，由於該方析法對結構類似之成分，亦可
    能產生反應，故初步檢驗呈陽性反應者，需採用另一種不同
    分析原理之檢驗方法進行確認。經衛生福利部認可之檢驗機
    構採用氣相層析質譜儀（GC/ MS）分析法，以氣相層析質譜
    儀分析法進行確認者，均不致產生偽陽性反應；又依Clarke
    's Isolation and Identification of Drugs一書第二版記
    述：施用海洛因、安非他命或甲基安非他命，均能快速吸收
    。施用海洛因後24小時內經由尿液排出之量可達使用劑量之
    80% 。另依據NIDA Research Monog raph 73 記載，海洛因
    於人體內可迅速代謝成6-乙醯嗎啡，然後轉變成嗎啡，根據
    Yong及LiK在Bul letin on Narcotics 所發表之報告，施用
    嗎啡、海洛因等藥物後1 小時，即可於尿液中檢出嗎啡等成
    分。至於施用多久後仍可檢出相關成分，依據Cone及Welch 
    發表於Journal of Analytical Toxicology（1991）之報告
    ，分別施用單一劑量3 mg及6 mg之海洛因，可檢測到6-乙醯
    嗎啡之期間平均約2.4 至4.2 小時，最久者不超過8 小時
    ，即使施用更高劑量，在24小時或更短期間內，即無法檢出
    該成分，而可檢測到嗎啡之期間則平均約可達17至26小時，
    業經衛生署藥管局以90年5 月4 日管檢字第93902 號、92年
    2 月13日管檢字第0920000964號函示明確。是本件被告為警
    採集之尿液檢驗過程，係先以EIA 酵素免疫分析法進行初步
    檢驗，並以GC/ MS氣相層析/ 質譜儀法進行複驗，結果呈嗎
    啡陽性反應，足認不致產生「偽陽性」之結果。綜上，被告
    於107 年4 月30日20時55分為警採尿時起回溯26小時內某時
    （不含為警查獲時起至採尿時止之期間），在不詳地點，確
    曾有施用第一級毒品海洛因1 次之犯行，洵堪認定。準此，
    被告否認施用海洛因云云，委無足採。
  ㈢按毒品危害防制條例業於92年7 月9 日修正公布，自93年1月
    9 日施行，其中第20條、第23條將施用毒品之刑事處遇程序
    ，區分為「初犯」及「5 年內再犯」、「5 年後再犯」。依
    其立法理由之說明：「初犯」，經觀察、勒戒或強制戒治後
    ，應為不起訴處分或不付審理之裁定；經觀察、勒戒或強制
    戒治執行完畢釋放後，「5 年內再犯」者，因其再犯率甚高
    ，原實施之觀察、勒戒及強制戒治既已無法收其實效，爰依
    法追訴或裁定交付審理。至於經觀察、勒戒或強制戒治執行
    完畢釋放後，「5 年後再犯」者，前所實施之觀察、勒戒或
    強制戒治已足以遮斷其施用毒品之毒癮，為期自新及協助其
    斷除毒癮，仍適用「初犯」規定，先經觀察、勒戒或強制戒
    治之程序。從而依修正後之規定，僅限於「初犯」及「5年
    後再犯」2 種情形，始應先經觀察、勒戒或強制戒治程序
    。倘被告於5 年內已再犯，經依法追訴處罰，縱其第3 次（
    或第3 次以上）再度施用毒品之時間，在初犯經觀察、勒戒
    或強制戒治執行完畢釋放5 年以後，已不合於「5 年後再犯
    」之規定，且因已於「5 年內再犯」，顯見其再犯率甚高，
    原實施觀察、勒戒或強制戒治，已無法收其實效，即應依該
    條例第10條處罰（最高法院95年度第7 次刑事庭會議決議意
    旨參照）。查本件被告前於104 年間因施用第二級毒品案件
    ，經原審法院以105 年度毒聲字第30號裁定送勒戒處所觀察
    、勒戒後，因無繼續施用之傾向，於105 年5 月18日執行完
    畢釋放出所，並經新北地檢署檢察官以105 年度毒偵緝字第
    344 、345 、346 號為不起訴處分確定；復於前開觀察、勒
    戒執行完畢5 年內，於105 年間因施用第二級毒品案件，經
    原審法院以105 年度簡字第7441號判決判處有期徒刑2 月確
    定，於107 年2 月4 日執行完畢等情，有本院被告前案紀錄
    表1 份在卷可稽，揆諸前揭說明，被告在上揭觀察、勒戒執
    行完畢後5 年內再犯本案施用毒品犯行，自應依法追訴處罰
    。
  ㈣綜上，本案事證明確，被告前揭施用第一級、第二級毒品犯
    行均堪予認定，應均予依法論科。
二、論罪：
  ㈠查海洛因及甲基安非他命分屬毒品危害防制條例第2 條第2項
    第1 款、第2 款所稱之第一級、第二級毒品，均不得持有及
    施用，被告竟持以施用，核被告所為，係犯毒品危害防制條
    例第10條第1 項之施用第一級毒品罪及同條例第10條第2項
    之施用第二級毒品罪。
  ㈡被告施用前後持有微量第一級毒品海洛因、第二級毒品甲基
    安非他命之低度行為，應為施用第一級毒品海洛因、第二級
    毒品甲基安非他命之高度行為所吸收，均不另論罪。
  ㈢被告前揭施用第一級、第二級毒品犯行，犯意各別，行為互
    殊，應分論併罰。
  ㈣依108 年2 月22日公布之司法院釋字第775 號解釋文：「刑
    法第47條第1 項規定：『受徒刑之執行完畢，或一部之執行
    而赦免後，5 年以內故意再犯有期徒刑以上之罪者，為累犯
    ，加重本刑至二分之一。』有關累犯加重本刑部分，不生違
    反憲法一行為不二罰原則之問題。惟其不分情節，基於累犯
    者有其特別惡性及對刑罰反應力薄弱等立法理由，一律加重
    最低本刑，於不符合刑法第59條所定要件之情形下，致生行
    為人所受之刑罰超過其所應負擔罪責之個案，其人身自由因
    此遭受過苛之侵害部分，對人民受憲法第8 條保障之人身自
    由所為限制，不符憲法罪刑相當原則，牴觸憲法第23條比例
    原則。於此範圍內，有關機關應自本解釋公布之日起2 年內
    ，依本解釋意旨修正之。於修正前，為避免發生上述罪刑不
    相當之情形，法院就該個案應依本解釋意旨，裁量是否加重
    最低本刑。」。是在該解釋文公布後，本院即應依此就個案
    裁量是否有依刑法第47條第1 項規定加重最低本刑之必要。
    查本案被告104 年間因犯竊盜罪，經原審法院以105 年度審
    簡字第805 號判決判處有期徒刑4 月，被告不服提起上訴，
    經原審法院以105 年度簡上字第515 號判決駁回上訴確定；
    復於105 年間因施用第二級毒品案件，經原審法院以105 年
    度簡字第7441號判決判處有期徒刑2 月確定。上開2 罪，經
    原審法院以106 年度聲字第1697號裁定應執行有期徒刑5 月
    確定，於107 年2 月4 日執行完畢，有本院被告前案紀錄表
    1 份在卷可按，其於受有期徒刑執行完畢5 年內故意再犯本
    案最重本刑為有期徒刑以上之罪，符合刑法第47條第1 項累
    犯之規定，本院審酌被告於上述包含施用第二級毒品罪之案
    件，甫於107 年2 月4 日執行完畢，理應生警惕作用，期待
    其返回社會後能因此自我控管，惟被告竟未生警惕，不知徹
    底禁絕毒品，復故意再犯本件施用第一級、第二級毒品之犯
    行，足見前罪之徒刑執行成效不彰，被告對刑罰之反應力顯
    然薄弱，爰就被告所犯施用第一級、第二級毒品罪，依累犯
    規定加重其最低本刑。
三、沒收：
    扣案之玻璃球吸食器1 顆（內含有微量甲基安非他命殘渣無
    法磅秤，殘渣與玻璃球吸食器無法析離）依毒品危害防制條
    例第18條第1 項前段規定宣告沒收銷燬之。至於鑑驗耗損部
    分，既已滅失不存在，自無庸併予宣告沒收。
四、駁回上訴之理由：
  ㈠原審以被告上開犯行事證明確，適用毒品危害防制條例第10
    條第1 項、第2 項、第18條第1 項前段、刑法第11條前段、
    第47條第1 項、第51條第5 款、第41條第1 項前段、第8 項
    等規定，並審酌被告前經裁定送觀察、勒戒執行完畢及再犯
    施用毒品罪，又犯本案施用第一、二級毒品犯行，顯見其不
    思戒絕毒癮革除惡習，亦未記取教訓，惡性非輕，惟施用毒
    品實係危害其個人身心健康，尚未造成他人明顯危害，以及
    其國中畢業之智識程度、經濟狀況貧寒之生活狀況等一切情
    狀，分別量處有期徒刑7 月（累犯）、5 月（累犯）、5 月
     （累犯）、5 月（累犯），並就施用第二級毒品罪部分諭
    知易科罰金之折算標準，及應執行有期徒刑11月暨其易科罰
    金之折算標準；並就沒收部分說明扣案之玻璃球吸食器1 顆
    諭知沒收銷燬之法律依據，經核其認事、用法並無違法或不
    當
    ，量刑亦稱妥適。
  ㈡被告上訴意旨另以：伊從去年服刑出監之後，已確實戒除毒
    品，並已為施用毒品付出慘痛代價，請給予伊一次機會，從
    輕量刑云云。惟按量刑係法院就繫屬個案犯罪之整體評價，
    為事實審法院得依職權自由裁量之事項，量刑判斷當否之準
    據，應就判決之整體觀察為綜合考量，並應受比例原則等法
    則之拘束，非可恣意為之，致礙其公平正義之維護，必須兼
    顧一般預防之普遍適應性與具體個案特別預防之妥當性，始
    稱相當。苟已斟酌刑法第57條各款所列情狀，而未逾越法定
    刑度，如無偏執一端，致有明顯失出失入之恣意為之情形，
    上級審法院即不得單就量刑部分遽指為不當或違法（最高法
    院100 年度台上字第5301號判決意旨參照）。查海洛因、甲
    基安非他命分別屬於第一級、第二級毒品，一旦成癮即難以
    根除，並易對其個人、家庭甚至社會秩序造成負面影響，而
    應嚴予禁絕，被告行為時年已52歲，依其智識程度及社會經
    驗，要難諉為不知，其恣意施用第一級毒品海洛因、第二級
    毒品甲基安非他命，實屬不該，且原審於量刑時已詳予審酌
    刑法第57條各款及前開所列情狀，予以綜合考量，就被告所
    犯之施用第一級、第二級毒品罪僅分別判處有期徒刑7 月、
    5 月、5月、5月，實屬從低度量刑。就刑罰裁量職權之行使
    ，既未逾越法律所規定之範圍，亦無濫用權限之情形，難遽
    謂原判決就此部分之量刑有何不當，縱與被告主觀上之期待
    有所落差，仍難指其量刑有何不當或違法。是被告猶執前詞
    提起上訴，否認犯罪並請求從輕量刑云云，為無理由，應予
    駁回。
五、本案108 年12月11日審判程序傳票，於108 年11 月5日送達
    至被告居所，因未獲會晤本人，亦無受領文書之同居人或受
    僱人，經郵務機關寄存送達於其居所所在之新北市政府警察
    局樹林分局樹林派出所，並作送達通知書2 份，1 份黏貼於
    應受送達人住所門首，另1 份置於該送達處所信箱或其他適
    當位置，以為送達等情，有本院送達證書1 份在卷可參（見
    本院卷第67頁），其經合法傳喚，無正當之理由不到庭，爰
    不待其陳述，逕行判決。
據上論斷，應依刑事訴訟法第368 條、第371 條，判決如主文。
本案經檢察官許智鈞提起公訴，檢察官何明楨到庭執行職務。
中　　華　　民　　國　　108 　年　　12　　月　　31　　日
                  刑事第十一庭  審判長法  官  楊力進
                                      法  官  沈君玲
                                      法  官  雷淑雯
以上正本證明與原本無異。
施用第二級毒品部分，不得上訴。
施用第一級毒品部分，如不服本判決應於收受送達後10日內向本
院提出上訴書狀，並應敘述具體理由；其未敘述上訴理由者，應
於上訴期間屆滿後10日內向本院補提理由書（均須按他造當事人
之人數附繕本）「切勿逕送上級法院」。
                                      書記官  李佳姿
中　　華　　民　　國　　108 　年　　12　　月　　31　　日
附錄本案論罪科刑法條全文
毒品危害防制條例第10條
施用第一級毒品者，處6 月以上5 年以下有期徒刑。
施用第二級毒品者，處3 年以下有期徒刑。